臺灣臺中地方法院刑事判決　　　　　　　　　　　　　　九十三年度自字第二九號
　　自　訴　人　甲○○
　　代　理　人　李清輝律師
　　　　　　　　周瑞鎧律師
　　被　　　告　丙○○
右列被告因誹謗案件，經自訴人提起自訴，本院判決如左：
    主  文
丙○○無罪。
    理  由
一、自訴意旨係以：被告丙○○因向案外人即任職於「威瑪士汽車材料行」之乙○○
    購買汽車材料之緣故，因而認識從事汽車零件進口買賣之自訴人甲○○，並曾先
    後向自訴人訂購汽車零件，雙方交易已有五次。被告於民國九十二年十一月十八
    日向自訴人詢問日本改裝電腦IMPUL ECU K11及其他汽車零件之價格，自訴人乃
    提出估價明細表，後來被告向自訴人表示有意購買，自訴人即於九十三年一月五
    日向日本廠商下訂單，被告則於九十三年一月十四日交付訂金新台幣（以下未特
    別註明者均同）一萬五千元，自訴人並告知被告，如果沒有任何意外，貨品可以
    在一個禮拜內到達。之後貨品於九十三年一月十九日進口，但因時值農曆過年假
    期及海關處理上之問題而延誤交貨時間。詎被告不明究理，竟在不詳網站上留言
    ：「此人頂著Tomei,nismo,IMPUL台灣總代理的頭銜，但是行詐騙之實，我之前
    １＼向他定（應為『訂』字之誤）購一台IMPUL much原廠交換程式電腦，
    nt$28000，我付完訂金nt15000，他跟我說一個禮拜就能交貨，結果至今電腦沒
    來，也不跟我聯絡，打電話給他，均拒接電話，以經過程詐欺之實（應為『已經
    構成詐欺之實』之誤），本人已經寄存證信函給他，如他在（應為『再』字之誤
    ）不出面解決，我將訴之法院申請（應為『聲請』之誤）強制執行，請各位網友
    小心此人。此人的名子（應為『名字』之誤）是甲○○電話0000-000000，住台
    中」，並經由他人在「改魔神」、「K11 Family」等汽車網站中轉貼。嗣自訴人
    於九十三年二月五日下午經由朋友告知，始知悉此事，而認被告涉有刑法第三百
    十條第二項之加重誹謗罪嫌。
二、按刑事訴訟上之告訴權，性質上屬於人民在公法上之權利，刑事訴訟法既未規定
    得予捨棄，告訴權人自不得予以捨棄，其縱有捨棄之意思表示，自屬無效（最高
    法院九十年台非字第一六號判決意旨參照）。而自訴權與告訴權，同屬人民在公
    法上之權利，僅行使之對象、效力有所不同，依照前開說明，自訴權人縱為捨棄
    自訴權之表示，亦屬無效。因此，兩造於案發後之九十三年二月十四日，所簽立
    之和解契約書（其中自訴人方面是授權予乙○○處理），其上雖記載「兩造均同
    意於和解後盡釋前嫌，並放棄所有法律追訴權（契約書誤植為『追溯權』）」（
    見本院卷第一○一頁），然自訴人並不因此喪失自訴權，故其提起本件自訴，程
    序上仍屬合法，先予敘明。
三、按犯罪事實應依證據認定之，無證據不得認定犯罪事實；不能證明被告犯罪者，
    應諭知無罪之判決，刑事訴訟法第一百五十四條第二項、第三百零一條第一項分
    別定有明文。又告訴人之告訴或自訴人之自訴，係以使被告受刑事訴追為目的，
    是其陳述是否與事實相符，仍應調查其他證據以資審認；認定不利於被告之事實
    ，須依積極證據，苟積極證據不足為不利於被告事實之認定時，即應為有利於被
    告之認定，更不必有何有利之證據，最高法院五十二年台上字第一三○○號、三
    十年上字第八一六號分別著有判例可資參照。
四、自訴人認被告涉犯加重誹謗罪嫌，無非以被告在網站上發表前揭文字為主要論據
    。訊之被告固承認有於九十三年二月五日下午，在「改魔神」網站發表該文章之
    事實，惟堅決否認有何加重誹謗犯行，辯稱：自訴人當初向伊保證電腦會在一星
    期內到達，期限到後伊不斷以電話詢問自訴人，自訴人先是以貨物卡在海關或郵
    局為由推託，接下來自訴人則拒接伊電話，也不回伊電話，伊心急下，照著自訴
    人給的名片所載地址去找，發現沒有這個門牌號碼，伊又找臺中縣政府消費者保
    護官（下稱消保官）幫忙及自己上網查詢自訴人名片上寫的「冠倫實業有限公司
    」，發現在臺中縣根本沒有該公司的設立登記，因為伊已經付了訂金，卻遲遲沒
    有收到貨品，又找不到自訴人，加上消保官說臺中縣境內沒有該公司，讓伊覺得
    被騙錢了，所以才在網站上發表文章，把事實經過陳述一遍，目的在提醒其他車
    友不要受騙，不是惡意要誹謗自訴人等語。
五、被告有在網站上發表右揭文章一情，為被告所自承，並有自訴人提出之轉寄郵件
    及轉貼文章在卷可稽（見本院卷第二一、二三頁），故本件雙方之主要爭點，在
    於被告上開發表文章之行為，是否該當刑法加重誹謗罪之構成要件，而應受法律
    處罰。經查：
  (一)按刑法第三百十條第一項、第二項分別規定：「意圖散布於眾，而指摘或傳述足
    以毀損他人名譽之事者，為誹謗罪」、「散布文字、圖畫犯前項之罪者」，故所
    謂加重誹謗罪，乃指行為人以散布文字或圖畫之方法，犯誹謗罪。而由上開條文
    可知，誹謗罪之構成要件，主觀上行為人必須具有誹謗故意與散布於眾之意圖；
    客觀上行為人所指摘或傳述之事，必須屬於足以損害被害人之具體事件。所謂誹
    謗故意，係指行為人對其指摘或傳述之事足以損害他人名譽有所認識，並且進而
    決意加以指摘或傳述該事件具體內容之主觀心態。所謂散布於眾之意圖，乃指行
    為人有將指摘或傳述內容傳播於不特定多數人，使大眾週知之意圖。所謂具體事
    件，則指行為人所指摘或傳述者，屬於敘述事實；而非發表意見、評論。倘行為
    人係針對特定事項，依個人價值判斷，提出意見、評論，縱其批評內容足令被批
    評者感到不快或影響其名譽，但因屬於憲法所保障言論自由之範疇，仍應認發表
    意見、評論者不具有誹謗故意，而不成立誹謗罪。陳述事實與發表意見、評論之
    不同，在於事實有能證明真實與否之問題，意見、評論則為主觀之價值判斷，無
    所謂真實與否。惟二者在概念上本屬流動，有時難期涇渭分明，若意見、評論係
    以某項事實為基礎或於發言過程中夾敘夾論，將事實敘述與意見、評論混為一談
    時，始應考慮事實之真偽問題〔司法院大法官釋字第五○九號解釋（下稱釋字第
    五○九號解釋）吳庚大法官協同意見書參照〕。本此而論，在夾敘夾論之情形，
    只要行為人所據以發表評論之前提事實或基礎事實為真實，或雖非屬實，但依行
    為人所提證據資料，認為其有相當理由確信為真實者，依釋字第五○九號解釋，
    行為人發表言論之行為，即不能以誹謗罪之刑責相繩。又以善意發表言論，對於
    可受公評之事，為適當之評論者，不受誹謗罪之處罰，此為刑法第三百十一條第
    三款所明定。所稱以善意發表言論，係指非出於惡意而發表言論。只要行為人並
    非以損害被害人名譽為唯一之目的，即可認行為人係出於善意。行為人既以善意
    發表言論，且係對於可受公評之事為適當評論，依照前揭說明，其發表言論之行
    為，本已因欠缺誹謗故意，及言論內容屬於評論性質而非敘述事實性質，而不致
    成立誹謗罪。惟立法者為明示對於言論自由之保障，避免在具體個案中，僅就行
    為人之主觀意思探討，故輔以本款之客觀可見行為，俾易作出正確判斷。
  (二)又在商業交易頻繁之今日社會，消費糾紛時有所聞。消費者為維護自身權益，於
    消費前，對於交易之對象、標的等，自有蒐集資料、打聽前人消費經驗之必要，
    因此電視廣播、報章雜誌、網際網路，均有眾多消費經驗分享、交流之訊息。其
    中尤以無遠弗屆之網際網路最為盛行，舉凡汽車、行動電話、家電等日常生活用
    品，幾乎皆設有網站專門供人討論。此種消費資訊公開，不僅能使無經驗之消費
    者免於吃虧受騙，更能達到擇優汰劣之功能，而有助於產業進步，增進公共利益
    。在此情形下，對於討論內容涉及特定商品或特定商家之批評者，是否構成對該
    商品製造或出賣人之誹謗，標準宜從寬認定，避免箝制消費者之言論自由，反而
    損及整體利益。依右揭五之(一)說明，只要行為人所敘述之交易經過為真實，或有
    相當理由確信為真實，則其本於該實際交易經過所作之評論，無論是否影響他人
    名譽，均不應成立誹謗罪。
  (三)本件自訴人主張被告成立誹謗罪之言論，即被告在網站上所發表內容為「此人頂
    著Tomei,nismo,IMPUL台灣總代理的頭銜，但是行詐騙之實，我之前１＼向他
    訂購一台IMPUL much原廠交換程式電腦，nt$28000，我付完訂金nt15000，他跟
    我說一個禮拜就能交貨，結果至今電腦沒來，也不跟我聯絡，打電話給他，均拒
    接電話，已經構成詐欺之實，本人已經寄存證信函給他，如他再不出面解決，我
    將訴之法院聲請強制執行，請各位網友小心此人。此人的名字是甲○○電話0000
    000000，住台中」」之文章，其中「我之前１＼向他訂購一台IMPUL much原廠
    交換程式電腦，nt$28000，我付完訂金nt15000，他跟我說一個禮拜就能交貨，
    結果至今電腦沒來，也不跟我聯絡，打電話給他，均拒接電話」等交易經過，有
    真實與否之問題，屬於敘述事實層面；另「此人頂著Tomei,nismo,IMPUL台灣總
    代理的頭銜，但是行詐騙之實」、「已經構成詐欺之實」，則屬以特定事實為前
    提，基於個人感受或主觀價值判斷所發表之評論。基於前揭說明，被告在網站上
    張貼該文章是否構成加重誹謗罪，判斷之重點，即在被告據以發表評論之基礎事
    實，即其所敘述之交易經過，是否真實。倘若屬實，或雖非屬實，但依被告所提
    證據資料，認為被告有相當理由確信該基礎事實為真實，被告行為即不能以加重
    誹謗罪之刑責相繩。
  (四)關於被告據以發表評論之基礎事實是否屬實方面：
  1.針對被告所指其於九十三年一月十四日向自訴人訂購IMPUL改裝電腦，並支付訂
    金一萬五千元部分：此為雙方所共同是認，並有自訴人出具之送貨單附卷可參（
    見本院卷第一六頁），堪認屬實。
  2.針對被告所指自訴人向其表示改裝電腦可以在一星期內交付，期限過後卻遲未交
    付部分：
  (1)此部分自訴人係稱：「我是對被告說『如果沒有意外的話』，一星期內會到達」
    ，與被告所述：「自訴人向我『保證』電腦在一星期內會到」，用語上固略有不
    同；然依雙方說詞，併參酌證人乙○○所證述：「（被告問：自訴人是不是跟我
    宣稱貨一個禮拜一定會到？）我有聽自訴人跟被告講過貨一個禮拜會到」、「（
    代理人問：你聽到被告跟自訴人詢問東西什麼時候會到，自訴人回答一個星期會
    到，當時自訴人是很明確的講一個星期東西一定會到，還是說一個禮拜應該會到
    ？）當時被告問自訴人東西何時會到，自訴人回答一個禮拜以內東西就會到」、
    「（審判長問：自訴人當時有沒有講『如果沒有意外的話，一個星期會到』？）
    時隔已久，我忘了」（見本院卷第一四二、一四四、一四五頁），及證人即目睹
    被告交付訂金之人丁○○所結稱：「（審判長問：自訴人有沒有講貨何時會到？
    ）他說如果沒有問題的話，正常一個禮拜會到」（見本院卷第一四九、一五○頁
    ）等語，可知兩造間對於交付貨品之期間，大致上約定為一星期，即九十三年一
    月二十一日左右交貨。而自訴人實際交貨時間，係在九十三年二月十四日簽立和
    解書之後，亦據證人乙○○證稱：「（審判長問：自訴人委託你去跟被告和解？
    ）是，和解書是二月十四日簽的，隔二、三天後交付電腦，自訴人委託我交電腦
    給被告」（見本院卷第一四七頁），及證人即「威瑪士汽車材料行」負責人戊○○證述：「（審判長問：被告何時拿到電腦？）應該是二月中旬，輾轉由乙○○
    交給被告的」、「（被告問：自訴人在二月十四日表示和解，和解完後我才向他
    拿電腦？）是」（見本院卷第一五五、一五七頁）等語明確。兩造原約定交貨之
    日期，至實際交貨之時間，中間既相隔逾三星期，自難謂被告所指自訴人遲延交
    貨，偏離事實。
  (2)至自訴人雖主張改裝電腦硬體部分係於九十三年一月十九日進口，當日即前往臺
    中市○○路郵局領取；但晶片軟體部分遲至九十三年二月八日，始透過郵局快捷
    送達，因電腦硬體必須搭配晶片軟體，所以才無法如期交貨，並於辯論終結後提
    出日本廠商寄送硬體、軟體之國際郵單各一紙為證。惟關於遲延交貨之原因，自
    訴人於自訴狀僅記載「時值農曆過年假期及海關處理上之問題而延誤時間」，全
    然未提及所謂硬體、軟體分開寄送再予組合之事，且與證人乙○○所稱：「（審
    判長問：何時跟自訴人去海關領電腦？）二月十日以後」、「我們是去英才路郵
    局領」（見本院卷第一四七、一四八頁），及證人戊○○所述：「依照我的經驗
    ，向日本訂貨都是電腦寄給他們，他們寫好程式再寄過來，或者他們自己找個相
    同的電腦修改好程式再一起寄過來，除非程式不理想，他們會將原晶片修改再寄
    新的晶片過來，以本件的情況，應該是新的電腦包含晶片一起寄過來，不會有晶
    片事後才寄過來的情形」（見本院卷第一五八頁）等語，均不相符。又自訴人事
    後並未補呈其所指國內郵局快捷收據以資為憑，而依自訴人提供之日本廠商國際
    郵單二紙所示，該二紙郵單上之日期雖分別為西元二○○四年一月十六日、二○○四年二月六日，但內容物均同為「自動車部品」（日文：汽車零件的意思），
    且價格亦皆為日幣一萬元，顯見該二紙郵單所寄送之貨物，應為相同商品，而非
    如自訴人所主張，前者為電腦硬體，後者為晶片軟體。況縱認自訴人前開主張屬
    實，然亦僅屬自訴人是否因不可歸責事由致給付遲延之問題，尚無從以此認定自
    訴人並無遲延交貨之客觀事實。
  3.針對被告所指自訴人遲延交貨，卻未主動聯絡被告，甚至拒接被告電話部分：經
    檢視、比對被告所使用0000000000號、自訴人所使用0000000
    000號行動電話通聯紀錄，顯示自九十三年一月十四日被告支付訂金之日起至
    同年二月十四日雙方簽立和解書之日止：
  (1)被告曾先後於：九十三年一月十五日凌晨零時五十一分三十二秒、同年一月
    十五日晚間六時三十八分三十七秒、同年一月十六日晚間五時三十五分三十六
    秒、同年一月十九日晚間八時零七分零秒、同年一月十九日晚間九時二十三
    分零三秒、同年一月二十六日下午一時十三分四十三秒、同年一月二十九日
    下午四時零五分五十九秒、同年一月三十日下午三時十五分四十九秒、同年
    二月五日上午九時五十八分五十五秒、同年二月五日晚間八時二十二分三十九
    秒、同年二月五日晚間八時二十三分十一秒、同年二月五日晚間八時二十四
    分十九秒、同年二月五日晚間八時二十四分四十九秒、同年二月五日晚間八
    時二十七分二十一秒、同年二月五日晚間八時二十九分四十一秒、同年二月
    五日晚間八時三十分四十二秒、同年二月五日晚間八時三時二分四十四秒等時
    間，多次發話予自訴人。於第通電話結束至第通電話開始此段期間，即九十
    三年一月三十一日至同年二月四日止，雙方未有任何通話紀錄。其中第通電話
    通話時間為六秒、第通電話通話時間為八秒、第、通電話通話時間各為四
    秒（見本院卷第八九至九七頁）。
  (2)另自訴人則僅曾於：九十三年一月十六日下午二時五十二分二十五秒、同年
    一月十九日晚間七時十九分零五秒、同年二月五日晚間六時四十五分五十二秒
    等三次時間，發話予被告，但其中第、通電話通話時間，各為一秒（見本院
    卷第一八八至一九七頁）。
  (3)由以上通聯紀錄分析，併參酌自訴人所承：「二月一日到二月四日被告打非常多
    的電話來，我因為公務繁忙沒有辦法接電話」（見本院卷第七二頁），及證人乙○○所述：「被告一直有跟自訴人聯絡，自訴人一直沒有接電話，被告已經付了
    訂金，當時東西沒有過來，自訴人也拒接電話」、「（代理人問：自訴人拒接電
    話，是你聽被告講的，還是你親身經歷？）親身經歷，因為那陣子我跟自訴人在
    一起比較多」、「（代理人問：你的意思是被告打電話時，你就在自訴人身邊？
    ）是」（見本院卷第一四一頁）等語，可見被告所指自訴人有未主動積極聯絡，
    甚至拒接電話之情事，並非虛假。
  4.被告於本院審理中，另提出其與友人丁○○於九十三年二月四日，依自訴人名片
    所載地址尋找自訴人，卻發現沒有該門牌；其透過消保官幫忙及自行上網查詢結
    果，發現自訴人名片上所載「冠倫實業有限公司」，並未在臺中縣設立登記，於
    是其依照消基會建議，寄發存證信函給自訴人等情，業據證人丁○○證稱：「（
    審判長問：有無與被告一起去潭子找自訴人？）有：：被告約我去找自訴人，我
    們是根據名片上的地址去找：：我們依名片上的地址找不到這個門牌」等語屬實
    （見本院卷第一五○頁），並有自訴人之名片、被告查詢之「冠倫實業有限公司
    」公司基本資料查詢、被告寄予自訴人之存證信函附卷為憑（見本院卷第八八、
    九八、九九、一○二至一○四頁），且自訴人亦自承其經營之「冠倫實業有限公
    司」並未申請設立登記，且其名片上所載公司地址臺中縣潭子鄉○○街一之二五
    號，已整編為臺中縣潭子鄉○○○街二三號，但名片上地址尚未經更正，益見被
    告在發表文章前，已盡合理調查。
  (五)至自訴人雖又以兩造間為買賣糾紛，被告不循民事途徑追償，亦未提出任何刑事
    告訴，卻任意散布文字指摘自訴人有「詐欺」犯罪情事，自應論以加重誹謗罪責
    。查「詐欺」一詞，在刑法上固有其定義、要件，惟一般不具有法律專業知識之
    人，非必然瞭解，此由實務上屢見債權人對於單純欠錢不還、開票跳票之債務人
    ，提起詐欺罪之告訴、自訴即可得知。而依自訴人補充自訴理由狀所載，被告乃
    從事商業貿易之人，並不具有法律專業知識，自難苛求其瞭解「詐欺」在法律上
    之意義。被告在已支付上萬元之訂金，卻未如期收到貨品，且聯絡不到自訴人，
    又發現自訴人名片所載公司名稱未經申請設立登記之情形下，依其經驗及判斷，
    認為自己遭自訴人騙錢，進而在網站上發表自訴人行為構成詐欺之文章，尚難以
    其用語未臻精確，逕行認定被告行為構成加重誹謗罪。
六、綜上所述，被告在網路上所發表之文章，其內容縱使足以影響自訴人之名譽，然
    因該文章屬於夾敘夾論性質，被告據以發表評論之基礎事實，即兩造交易經過，
    經本院審理結果，既認屬實而非捏造，依照釋字第五○九號解釋及刑法第三百十
    條第三項前段、第三百十一條第三款規定，即不能科以加重誹謗罪責。此外，復
    查無其他積極證據足以證明被告有自訴人所指之犯行，不能證明被告犯罪，應法
    應為無罪之諭知。
據上論斷，應依刑事訴訟法第三百四十三條、第三百零一條第一項，判決如主文。
中      華      民      國      九十三    年      五      月    十四    日
                                臺灣臺中地方法院刑事第四庭
                                    審判長法  官  張  靜  琪
                                          法  官  賴  妙  雲
                                          法  官  羅  智  文
右正本證明與原本無異。
如不服本判決，應於判決送達後十日內向本院提出上訴狀，上訴於臺灣高等法院臺中
分院( 須附繕本 )。
                                          書記官
中      華      民      國      九十三    年      五      月    十九    日
